【裁判字號】    89,重訴,1142
【裁判日期】    900620
【裁判案由】    清償借款
【裁判全文】
臺灣臺中地方法院民事判決  八十九年度重訴字第一一四二號
    原      告    彰化商業銀行股份有限公司
    法定代理人    乙○○
    訴訟代理人    丙○○
    被      告    台灣霖亞股份有限公司
    兼法定代理人  己○○
    被      告    丁○○
                  戊○○○
                  辛○○
                  庚○○
                  鄭凱薇
    複代理人      甲○○
右當事人間請求清償借款事件，本院判決如左：
    主    文
被告應連帶給付原告新臺幣玖佰貳拾柒萬玖仟玖佰玖拾貳元，及如附表所示之利息、違約金
。
訴訟費用由被告連帶負擔。
    事    實
甲、原告方面：
  一、聲明：如主文所示。
  （一）被告臺灣霖亞股份有限公司（下稱霖亞公司）於民國（下同）八十七年十月三十日
        邀同被告己○○、丁○○、戊○○○、辛○○，及於八十八年一月八日邀同鄭凱薇
        及八十八年四月二十一日邀同庚○○等為連帶保證人與原告訂立保證書，約定就台
        灣霖亞股份有限公司現在（包括過去所負，現在尚未清償）及將來對於原告所負之
        一切債務以本金新臺幣（下同）三千萬元為限額暨其利息、遲延利息、違約金、損
        害賠償及其他從屬於主債務人之負擔，願與主債務人負連帶清償之責，並立具保證
        書乙紙，授信約定書七紙交原告收執。
  （二）嗣被告霖亞公司依上開約定於八十九年四月二十七日起向原告陸續借款如附表所示
        之金額，約定於八十九年九月十四日起陸續清償，利息如附表所示計付，遲延清償
        時，其逾期在六個月以內者，另按上開利率之一成，逾期六個月以上者，其逾六個
        月部分，按上開利率之二成計付違約金。惟部份到期竟未為清償，利息亦逾期未繳
        ，迭經催討無效，依約任何一宗債務不依約清償或付息時，視同到期。被告霖亞公
        司既為借款人，其餘被告己○○、丁○○、戊○○○、辛○○、鄭凱薇、庚○○等
        為連帶保證人，爰依消費借貸關係及連帶保證關係併為請求連帶給付責任。
  （三）對被告所為抗辯之陳述：
        依原告公司放款業務流程，於經辨認應收票據周轉金借款時，係依應收票據明細表
        及本票，於借款申請書核准之額度內循環動用，被告霖亞公司之借款餘額，於應收
        票據部分兌現後沖償部分借款，已於放款帳戶資料表異動欄中顯示。另被告霖亞公
        司簽立之借據及本票上雖無保證人簽章，被告因而據此辯稱其不負保證責任。惟上
        開借據及本票上之借款人及發票人均列有霖亞公司，而身為連帶保證人之被告與原
        告簽訂之保證書明訂係對霖亞公司所負一切債務負連帶損害清償義務，是被告等依
        約對於霖亞公司所欠款項，自負連帶清償責任，並不因該借款或本票上有無連帶保
        證人簽章而有不同，蓋該借據或本票乃臺灣霖亞股份有限公司與原告間消費借貸契
        約之債權憑證，而身為連帶保證人之被告與原告所簽之保證書，即為該等被告與原
        告間保證契約之證明，連帶保證人地位之被告等以原告與主債務人間之消費借貸契
        約作為其與原告雙方間保證契約之抗辯事由，顯然有誤。被告等於八十八年一月八
        日及八十八年四月二十一日分別立具保證書後迄今未向原告為終止保證契約之意思
        表示，即應就被告臺灣霖亞股份有限公司向原告之借款在該保證書約定之最高限額
        內負連帶清償之責，且被告等皆於合理期間內審閱各條款內容，並蓋章同意其內容
        ，被告等自應在約定之保證範圍內負連帶清償之責。
  三、證據：提出保證書影本乙紙、授信約定書影本七紙借據、本票影本七紙、借據影本一
      紙、公司變更登記卡一份、放款申請書影本五份、放款帳戶資料表為證。
乙、被告鄭凱薇、庚○○方面：
  一、聲明：駁回原告之訴。
  二、陳述：
  （一）被告鄭凱薇、庚○○二人於八十五年與原告公司簽署第一份保證契約時，所知被告
        二人所擔保者為霖亞公司於五百萬元內之票貼債務責任，而於八十八年被告鄭凱薇
        、庚○○二人簽署第二份保證契約時，原告承辦系爭本案放款業務之人員並無告知
        被告鄭凱薇、庚○○二人承保之種類與範圍已有變更，僅謂是承續八十五年之保證
        契約所作之換單手續，其行為顯係惡意錯誤引導被告鄭凱薇、庚○○二人，使被告
        二人陷於錯誤並進而為保證之意思表示，何況嗣後被告臺灣霖亞股份有限公司向原
        告幾次借款程序之借款憑證之借據及本票上均獨缺被告鄭凱薇、庚○○等二人之簽
        名蓋章，且於原告公司九十年二月八日陳報之五份放款申請書中之保戶欄中亦獨缺
        被告鄭凱薇、庚○○二人之資料，顯示八十八年時被告二人係受原告承辦人員之詐
        欺，使其陷於錯誤而為保證書之簽章，依民法第九十二條第一項前段規定，被告鄭
        凱薇、庚○○二人因被詐欺而為意思表示，則被告二人得撤銷其意思表示。又被告
        鄭凱薇、庚○○二人於八十九年十二月底收到原告起訴狀及嗣後聲請閱卷，方發見
        被詐欺之情事，並未逾民法第九十三條所規定之一年除斥期間。是故，被告鄭凱薇
        、庚○○爰依民法第九十二條第一項前段向原告公司為撤銷其保證之意思表示，依
        民法第一百十四條第一項規定，法律行為經撤銷者，視為自始無效，而原告據八十
        八年所簽之保證書向被告鄭凱薇、庚○○二人請求連帶清償借款，於被告鄭凱薇、
        庚○○二人撤銷保證之意思表示後，即無是項請求權利，故原告對被告鄭凱薇、庚○○二人之請求應於法無據。
  （二）縱退步言，不論八十八年所簽訂保證契約撤銷與否問題，原告對被告鄭凱薇、庚○○二人亦無連帶請求給付系爭借款之權利，被告鄭凱薇、庚○○二人對於霖亞公司
        與原告借款債務不負連帶保證責任。按依一般銀行放款業務流程，銀行於票貼放款
        時，均會要求債務人及連帶保證人共同簽署借據及簽發本票作為擔保，然於系爭本
        案中，原告所提出作為被告臺灣霖亞股份有限公司借款憑證之借款及本票上，均無
        被告鄭凱薇、庚○○二人之簽章，更甚者借款申請書中連帶保證人僅列己○○、戊○○○、丁○○及辛○○之資料，五份借款申請書皆獨缺被告鄭凱薇、庚○○二人
        ，可見原告之放款及對保流程顯然有重大瑕疵，其將被告鄭凱薇、庚○○二人與主
        債務人霖亞公司及他四名連帶保證人一同列為共同被告訴請清償借款，對被告鄭凱
        薇、庚○○二人請求部份應為無理由。
  （三）復原告請求之金額應提出對帳明細表及其他相關書證，而原告於起訴狀中主張雖被
        告臺灣霖亞股份有限公司曾向原告借款，並提出借據或本票為據。惟依原告所提出
        之證物，因只能證明被告霖亞公司曾向原告借款，共計一千一百三十一萬元，至於
        原告所主張被告霖亞公司尚欠款九百二十七萬九千九百九十二元究是如何計算得出
        ，則未見原告說明。原告應提出就系爭本案所請求之借款金額之作帳明細及其他相
        關書證。
  （四）被告等人與原告於八十八年間簽訂之保證書，性質上雖非消費關係。無消費者保護
        法之適用，惟為維持雙方當事人間私法上利益之均衡，避免約款制定者濫用其經濟
        上、法律上或其他締約基礎之優勢，致侵害契約相對人之利益，自應適用民法第一
        百四十八條第二項規定來審查定型化契約條款是否符合誠信原則。現行消費者保護
        法第十二條率先落實前開原則並明文揭櫫一般定型化契約條款無效之判斷標準，其
        立法目的係在使誠信原則有更具體明確之判別標準，絕非在限縮其適用範圍，此觀
        消費者保護法立法意旨自明。本件保證書定型化契約內容如：拋棄先訴抗辯權之約
        定，保證範圍除最高限額之本金外，亦及於其他利息違約金、損害賠償、各項費用
        代付款項等約定以及放棄抵銷抗辯權之約定等，均違反誠信衡平原則，連帶保證書
        中定型化約款，不僅使銀行在經營融資借貸業務獲取利益的同時，無庸負擔任何風
        險，更巧妙的運用契約自由原則及定型化契約，將業務所生之風險，完全加諸於保
        證人身上，不符誠信及衡平原則，且本件連帶保證書。依其條款內容顯係將被告等
        人就定有期限之債務為保證者，變為應無限負擔保證責任，無異終生賣身契，任其
        宰割，而毫無選擇之餘地，此絕非被告等人之原意，亦非保證契約當事人於訂約時
        之真意，故以上條款自屬違背民法第七十二條違反公共秩序或善良風俗而無效之規
        定。
  （五）按保證雖對於將來或附條件之債務，亦得為之，惟保證係屬無償、片務、附從契約
        ，對於保證人有關於先訴抗辯權（民法第七百四十五條）、保證責任除去請求權（
        民法第七百五十條）保證責任減免（民法第七百五十一條、七百五十二條、七百五
        十三條、七百五十五條）保證契約終止（民法第七百五十四條）等維護保證人權益
        之規定。本件連帶保證書，並無保證期限之約定，應屬未定期間之保證，又該保證
        書上之保證金額上限為三千萬元，且被告就主債務人台灣霖亞股份公司對於原告所
        負之借貸票據契約及其他一切債務，於所約定之限額內，均須負連帶清償之責；該
        保證書復載明被告等人必需拋棄先訴抗辯權，足見民法所規定連帶保證人對於債權
        人所得主張之權利，絕大部份均已預先拋棄。又被告等人就原告事先製作所成之定
        型化契約，只有簽名與否之權利，對於內容鮮有商議之餘地，足證金融機構在經濟
        上之強勢地位，故該連帶保證書及約定書之約定，顯失公平，且有違誠信原則。依
        當事人一方預定用於同類契約之條款，而訂定之契約，其約定之內容在使他方當事
        人拋棄權利或限制其行使權利，按其情形顯失公平者，該部分之約定無效，民法第
        二百四十七條之一第三款定有明文。被告等人與原告間所訂立之保證書，其有關擔
        保台灣霖亞股份有限公司未來債務之約定、拋棄先訴抗辯權之約定以及放棄抵銷抗
        辯權之約定等，均在使被告拋棄權利或限制被告權利之行使，依前揭之法文，定型
        化契約有關上述之約定，顯失公平，該部分之約定應屬無效。
  丙、被告臺灣霖亞股份有限公司、己○○、丁○○、戊○○○、辛○○等五人受合未於
        言詞辯論期日到場，亦未提出書狀作何聲明或陳述。
    理    由
一、被告霖亞公司、己○○、丁○○、戊○○○、辛○○等五人受合法通知，無正當理由，
    未於最後言詞辯論期日到場，核無民事訴訟法第三百八十六條所列各款情形，爰依原告
    聲請，由其一造辯論而為判決。
二、原告主張被告霖亞公司於八十七年十月三十日邀同被告己○○、丁○○、戊○○○、辛○○，於八十八年一月八日邀同鄭凱薇及於八十八年四月二十一日邀同庚○○等為連帶
    保證人與原告訂立保證書，約定主債務人被告霖亞公司對原告所負之一切債務以本金三
    千萬元為限額暨其利息、遲延利息、違約金、損害賠償及其他從屬於主債務人之負擔，
    被告己○○、丁○○、戊○○○、辛○○、鄭凱薇、庚○○願負連帶清償之責，嗣被告
    霖亞公司於八十九年四月二十七日起向原告陸續借款如附表所示之金額，約定於八十九
    年九月十四日起陸續清償，利息如附表所示計付，遲延清償時，其逾期在六個月以內者
    ，另按上開利率之一成，逾期六個月以上者，其逾六個月部分，按上開利率之二成計付
    違約金，如任何一宗債務不依約清償或付息時，視同到期，詎部分借款到期竟未為清償
    ，利息亦逾期未繳，尚欠如附表所示之本金、利息及違約金，迭經催討無效等事實，業
    經原告提出保證書、本票、借據、放款帳戶資料表、放款申請書影本、應收據票明細表
    影本等為證，堪信為真實。被告鄭凱薇、庚○○雖抗辯原告主張被告霖亞公司尚欠九百
    二十七萬九千九百九十二元，究係如何計算不明云云。惟系爭各筆借款之清償明細，業
    據載明於卷附放款帳戶資料表，被告鄭凱薇、庚○○空言抗辯欠款金額計算不明，洵無
    可採。
三、又被告鄭凱薇、庚○○抗辯被告於八十五年與原告簽訂第一份保證契約時，所擔保者為
    被告霖亞公司於五百萬元內之票貼債務責任，八十八年被告簽訂系爭保證契約時，原告
    承辦人員並未告承保之種類及範圍已有變更，且借據及本票上均無被告之簽名蓋章，放
    款申請書之保戶欄亦無被告之資料，均足顯示被告係受原告承辦人員詐欺，而為保證之
    簽章，被告因此依民法第九十二條第一項前段，撤銷被告保證之意思表示云云。按當事
    人主張有利於己之事實，就其事實有舉證之責，民事訴訟法第二百七十七條定有明文。
    被告鄭凱薇、庚○○既未提出任何積極證據足資證明係受原告詐欺而為保證契約，渠等
    亦不否認系爭保證為真正，系爭保證書上並已載明連帶保證人對主債務人霖亞公司所負
    之一切債務以本金三千萬元整為限額暨其利息、遲延利息、違約金、損害賠償及其他從
    屬於主債務之負擔負連帶清償之責任，被告鄭凱薇、庚○○主張渠等受承辨人員之詐欺
    而為保證，洵無可採。又放款申請書為原告公司內部放款作業資料，與被告是否受詐欺
    為保證並無必然之關係，況放款申請書上保戶資產欄雖未填寫被告鄭凱薇、庚○○之姓
    名及資產，但結論欄第一項上註記有「徵提己○○、丁○○、戊○○○、辛○○、鄭凱
    薇、庚○○保證書存卷」等字，是放款申請書上非無被告鄭凱薇、庚○○為保證記載，
    被告鄭凱薇、庚○○以保證書無渠等為保戶之記載，作為系爭保證係受詐欺依據，並無
    可採。再者，被告如已簽訂系爭保證契約，就主債務人所負最高限額三千萬元範圍為保
    證，本票及借據乃係借款憑證，並非保證契約，自無必須由保證人簽章，被告以其未於
    借款憑證簽章，主張保證契約受有詐欺或連帶保證債務不存在，均屬無據。被告鄭凱薇
    、庚○○二人既無法提出其在保證書上簽名之行為係受原告詐欺所為之證據，自不得任
    意撤銷為連帶保證人意思表示。
四、按銀行與連帶保證人間所訂定之保證契約，乃保證人擔保借款人對銀行債務之清償責任
    ，銀行對保證人並不負任何義務，保證人亦無從因保證契約自銀行獲取報償，其性質上
    屬單務、無償契約，並非屬消費之法律關係，保證人亦非消費者，自無消費者保護法之
    適用。又所謂定型化契約應受衡平原則限制，係指締約之一方之契約條款已預先擬定，
    他方僅能依該條款訂立契約，否則，即受不締約之不利益，此際，始應適用衡平原則之
    法理，以排除不公平之「單方利益條款」，蓋此情形，倘貫徹「締約自由原則」將使居
    於經濟上弱者之一方，無締約之可能，而忍受不締約之不利益，故縱他方接受該條款而
    締約，該條款亦應認違反衡平原則而無效，以符平等互惠原則。就保證契約之法律關係
    而言，保證人與銀行訂立連帶保證契約，而負有連帶清償責任，惟其並未自銀行受有任
    何利益，此乃保證契約之本質並非平等互惠所始然，保證人所受之不利益，並非定型化
    保證契約以致，如認定型化保證契約條款違反誠信衡平原則，保證人自可拒絕訂立保證
    契約，其非但不因此受任何未締約之不利益，反而受有不須負擔義務之利益，是被告抗
    辯系爭保證契約應適用衡平誠信原則，殊無可採。
五、按民法第七百四十條規定保證債務，除契約另有訂定外，包含主債務之利息、違約金、
    損害賠償及其他從屬於主債務之負擔。民法第七百四十六第一款之規定，保證人拋棄先
    訴抗辯權，保證人不得主張先訴抗辯權。即保證契約當事人得以特約排除保證人之先訴
    抗辯權，此為法律所為任意規定。是系爭保證書定型化契約內容如：拋棄先訴抗辯權之
    約定，保證範圍除最高限額之本金外，亦及於其他利息違約金、損害賠償、各項費用代
    付款項等約定，係屬法律所規定之事項，或係法律規定當事人得依特約排除之，將之列
    入定性化保證契約內，自難謂違反公共秩序或善良風俗。被告主張上開約定顯失公平或
    違背公序良俗，應屬無效，自無可採。又由系爭保證書內容以觀，並無保證人放棄抵銷
    抗辯權之約定，被告抗辯系爭保證書關於放棄抵銷抗辯權之約定，應為無效云云，亦無
    可採。
六、從而，原告依消費借貸及連帶保證之法律關係，請求被告連帶給付原告九百二十七萬七
    千九百九十二元，及如附表所示之利息、違約金，為有理由，應予准許。
七、本案事證已臻明確，兩造其餘攻擊防禦方法於判決結果並無影響，爰不一一論述，並予
    敘明。
八、據上論結，原告之訴為有理由，依民事訴訟法第三百八十五條第一項前段、第八十五條
    第二項，判決如主文。
中        華        民        國   九十     年      六       月     二十      日
                                臺灣臺中地方法院民事第一庭
~B法      官  吳蕙玟
右為正本係照原本作成
如對本判決上訴須於判決送達後廿日內向本院提出上訴狀
中        華        民        國   九十     年      六       月    二十六     日
~B法院書記官


司法院資訊處製作；財團法人民間司法改革基金會備份。
